臺灣高等法院臺中分院刑事裁定
110年度毒抗字第686號
抗  告  人
即  被  告  鄭錦源




上列抗告人即被告因聲請重新審理案件，不服臺灣臺中地方法院
中華民國110 年4 月23日110 年度毒聲重字第42號裁定，提起抗
告，本院裁定如下：
    主  文
抗告駁回。
    理  由
一、抗告人即被告鄭錦源（下稱被告）抗告意旨略以：
    被告依修正後之「有無繼續施用毒品傾向評估標準」評估結
    果，應無繼續施用毒品傾向，爰依毒品危害防制條例第20條
    之1 第1 項第5 款規定聲請重新審理。因本人在社會上時生
    活從未達一年之時間，就因毒品案件一犯，經法院判有期徒
    刑8月，另再二犯毒品條例，經法院判有期徒刑11月，合併
    執行1年5月（109年度執聲字第105號），三犯毒品條例，經
    法院裁定（應係判決）判有期徒刑7月後更改為觀察勒戒及
    戒治處分，因109年7月15日修正，將毒品由「5年後再犯更
    改為3年後再犯」依初犯者裁定觀察勒戒，但本人一犯二犯
    三犯時間為超過3年，法院如何將第三犯裁定後再改為觀察
    勒戒及強制戒治之處分?另提出新事實之證據為臺灣彰化地
    方法院109年度毒聲字第149號、110年度毒聲字第81號，於
    停止強制戒治後已釋放，被告不解為何本案裁定送觀察、勒
    戒後又改強制戒治云云。
二、原裁定意旨略以：
  ㈠被告前於民國109 年間，因施用第一級毒品案件，經臺灣臺
    中地方檢察署檢察官提起公訴，原審依毒品危害防制條例第
    35條之1 第2 款、第20條第1 項規定，於109 年8 月28日以
    109 年度訴字第1444號裁定被告送勒戒處所執行觀察、勒戒
    後，經法務部○○○○○○○○附設勒戒處就其前案紀錄與行為表現
    、臨床評估、社會穩定度等項目，評估判斷，認有繼續施用
    毒品傾向，原審再以109 年度訴字第1444號裁定令入戒治處
    所施以強制戒治在案。
　㈡被告雖以「有無繼續施用毒品傾向評估標準評分說明手冊」
    業已修正評分標準為由聲請重新審理，惟上開評分標準修正
    ，僅屬於行政規則之修正變更，且因該行政規則變更致生現
    執行強制戒治處分之人有無不應繼續強制戒治保安處分之效
    果，自與毒品危害防制條例第20條之1 第1 項第5 款規定所
    稱之「新證據」未合，此外，原審裁定亦無毒品危害防制條
    例第20條之1 第1 項第5 款以外其餘各款所定應為重新審理
    事由存在之情形。從而，被告據此聲請重新審理，於法未合
    ，應予駁回等語。
三、按觀察、勒戒及強制戒治之裁定確定後，因發現確實之新證
    據足認受觀察、勒戒或強制戒治處分之人，應不施以觀察、
    勒戒或強制戒治者，受觀察、勒戒或強制戒治處分之人，或
    其法定代理人、配偶，或檢察官得以書狀敘述理由，聲請原
    裁定確定法院重新審理；聲請重新審理，應於裁定確定後30
    日內提起，但聲請之事由，知悉在後者，自知悉之日起算；
    法院認為無重新審理之理由，或程序不合法者，應以裁定駁
    回之；認為有理由者，應重新審理，更為裁定；法院認為無
    理由裁定駁回聲請者，不得更以同一原因，聲請重新審理，
    毒品危害防制條例第20條之1 第1 項第5 款、第2 項、第4
    項分別定有明文。
四、經查：
　　原審法院於110 年1 月7 日以109 年度訴字第1444號裁定被
    告應入戒治處所施以強制戒治，該裁定未經抗告，已經確定
    。法務部依修正後「有無繼續施用毒品傾向評估標準」（以
    下簡稱「評估標準」）製作之「紀錄表」及「評分說明手冊
    」，係於該確定裁定確定日期後之同年3 月26日修正實施，
    故被告於同年4 月6 日具狀向原審法院聲請重新審理（見原
    審卷附「聲請重新審理狀」上之法務部○○○○○○○○收狀章），
    應未逾其知悉後之30日期限，合先敘明。
五、惟查：
　㈠上開依「評估標準」製作之「紀錄表」及「評分說明手冊」
    係法務部針對多數不特定人民就有無繼續施用毒品傾向評估
    事項所為對外發生法律效果而具有法規性質之命令，故「紀
    錄表」及「評分說明手冊」之修正，屬於行政規則或法規命
    令之修正，為「法律變更」，尚非前開毒品危害防制條例第
    20條之1 第1 項第5 款規定所稱之「新證據」，被告據此聲
    請重新審理，尚非有據，原裁定因而駁回其聲請，並無違誤
    。　
　㈡又原令入戒治處所強制戒治之確定裁定於110 年1 月7 日作
    成時，上開「紀錄表」及「評分說明手冊」尚未修正，法務
    部○○○○○○○○依據當時有效之修正前「評估標準」製作「紀錄
    表」及「評分說明手冊」，評估被告有繼續施用毒品之傾向
    ，自屬合法，原確定裁定再憑以認定被告有繼續施用毒品之
    傾向，而令被告入戒治處所強制戒治，亦難認有毒品危害防
    制條例第20條之1 第1 項第1 款所指適用法規顯有錯誤而足
    以影響裁定之結果。
　㈢另被告雖不解為何本案裁定送觀察、勒戒後又改強制戒治，
    然有無繼續施用毒品傾向，而應為如何處斷，係該勒戒處所
    相關專業知識經驗之醫師，於被告觀察、勒戒及強制戒治期
    間，依其本職學識就被告之前科紀錄與行為表現、臨床評估
    及社會穩定度等因素所為之綜合判斷，具有科學驗證所得之
    結論，且由形式上觀察，並無擅斷或濫權等明顯不當之情事
    ，自得資為判斷被告有無繼續施用毒品傾向之證明。被告據
    此聲請重新審理，顯然不符合前揭聲請重新審理之事由。
  ㈣再依109 年1 月15日修正公布、同年7 月15日施行之毒品危
    害防制條例第20條第3 項規定，犯第10條之罪於觀察、勒戒
    或強制戒治執行完畢釋放後，3 年後始再犯者，不論其行為
    係在新法施行生效前或施行生效後所為（同條例第35條之1 
    第1 、2 款參照），均應適用同條第1 、2 項（即應先觀察
    勒戒或強制戒治）之規定，本次修正係基於憲法保障人民之
    生存權，及根據每個國民生存照顧需要提供基本給付之理念
    ，為協助施用毒品者戒除毒癮復歸社會，對於經監獄監禁處
    遇後仍再犯之施用毒品者，更應恢復以機構內、外之治療協
    助其戒除毒癮。此即本次修正毒品條例第20條第3 項關於施
    用毒品者所謂「3 年後再犯」係何所指之立法真諦。換言之
    ，除檢察官優先適用毒品條例第24條命附條件緩起訴處分處
    遇（不論幾犯，亦無年限）外，對於施用毒品初犯者，即應
    適用第20條第1項、第2項為機構內之觀察、勒戒或強制戒治
    ；若於上開機構內處遇執行完畢釋放後，「3 年內再犯」者
    ，依第23條第2項規定，應依法追訴；倘於「3 年後再犯」
    ，自應再回歸到傳統醫療體系機構內重為觀察、勒戒或強制
    戒治之治療。是對於戒除毒癮不易者，唯有以機構內、外處
    遇及刑事制裁等方式交替運用，以期控制或改善其至完全戒
    除毒癮。申言之，現行毒品條例既認施用毒品者具有「病患
    性犯人」特質，強調「治療勝於處罰」、「醫療先於司法」
    ，對於第20條第3 項及第23 條第2 項所謂「3年後（內）再
    犯」，自應跳脫以往窠臼，以「3 年」為期，建立「定期治
    療」之模式。準此，第20條第3 項規定中所謂「3 年後再犯
    」，只要本次再犯（不論修正施行前、後）距最近1 次觀察
    、勒戒或強制戒治執行完畢釋放，已逾3 年者，即該當之，
    不因其間有無犯第10條之罪經起訴、判刑或執行而受影響（
    最高法院刑事大法庭109年度台上大字第3826 號裁定意旨參
    照）。而查，被告前因施用毒品案件，經法院裁定
　　令入勒戒處所觀察勒戒後，因認有繼續施用毒品傾向，再經
    法院裁定令入戒治處所施以強制戒治，於92年5月10日執行
    完畢出監，此後被告再無因施用毒品經觀察、勒戒或強制戒
    治執行完畢釋放之情形，有臺灣高等法院被告前案紀錄表在
    卷可憑。本件被告施用毒品之時間，距其上次觀察勒戒、強
    制戒治執行完畢釋放時點，已逾3年，揆諸首揭說明，不因
    被告於該段時期間內曾另犯施用毒品罪經起訴、判刑或執行
    而受影響，應依毒品危害防制條例第20條第1項、第3項（修
    正後）及觀察勒戒處分執行條例第3條第1項之規定，再令被
    告觀察、勒戒。
  ㈤至於本件於「評估標準」及「評分說明手冊」修正後，如依
    新標準重新評估，有合於保安處分執行法第28條第1 項前段
    所稱「保安處分定有期間者，在期間未終了前，認無繼續執
    行之必要」之情形時，應由戒治處所將無繼續執行之必要之
    事由陳報檢察官，由檢察官聲請法院裁定停止戒治，並經法
    院裁定停止戒治後釋放，如檢察官未為前述之處置，被告似
    得依刑事訴訟法第484 條規定，向諭知該裁判之法院對檢察
    官所為強制戒治之執行指揮聲明異議，以資救濟。抗告人所
    提臺灣彰化地方法院上開2裁定是否係此情形不得而知，惟
    因與本案無涉，爰不予論述，附此敘明。
六、綜上所述，本件抗告意旨所指各情，均無理由，應予駁回。
七、據上論斷，應依刑事訴訟法第412 條，裁定如主文。 
中　　華　　民　　國　　110 　年　　6 　　月　　8 　　日
           刑事第八庭　審判長法　官　林  清  鈞
                             法　官  黃  小  琴
                             法　官  郭  瑞  祥
以上正本證明與原本無異。
不得再抗告。 
                             書記官  賴  淵  瀛 
　　　　　　　　　　　　　　　
中　　華　　民　　國　　110 　年　　6 　　月　　8 　　日